【裁判字號】    89,上易,2864
【裁判日期】    890705
【裁判案由】    侵占等
【裁判全文】
臺灣高等法院刑事判決                  八十九年度上易字第二八六四號
    上  訴  人  景泰工業股份有限公司
    即  自訴人          設台北市○○○路○段五十六號五樓
    代  表  人  丙○○
    代  理  人  甲○○
    被      告  庚○○
                丁○○
                戊○○
                乙○○
                己○○
    共      同
    選任辯護人  盧國勳
                陳貴德
右上訴人因自訴被告業務侵占等案件，不服臺灣臺北地方法院八十八年度自字第一０
五四號，中華民國八十九年七月五日第一審判決（台灣台北地方法院檢察署移送併辦
案號：八十八年度偵字第一九二七一號），提起上訴，本院判決如左：
    主  文
上訴駁回。
    理  由
一、自訴人於原審自訴意旨略以：被告庚○○原擔任自訴人景泰工業股份有限公司（
    以下簡稱景泰公司）之董事長兼總經理，其妻丁○○、子戊○○、岳母詹黃阿香
    、親戚詹慶炎（自訴狀誤載為詹慶延）、親信乙○○擔任董事；女己○○擔任監
    察人，任期自民國八十四年五月十四日起至八十七年五月十三日止。景泰公司係
    股票上櫃公司，被告家族見股價日益高漲，乃在市場上拋售持股，八十七年四月
    間，自訴人公司召開股東常會改選董、監事，被告家族因持股不足，除被告庚○○、其妻丁○○獲選連任董事，女己○○連任監察人外，其餘親友、親信均未獲
    連任董、監事，經營權已旁落。被告庚○○亟思在新改組之董事會接管行使經營
    權之前，與其餘被告為下列不法行為：
（一）被告庚○○係董事會所選任之董事長兼總經理，不得依勞動基準法之規定求領
      退休金，詎其竟於八十七年五月七日向自訴人公司提出請款單，以總經理之身
      分申請退休，請領新台幣（下同）一千零九萬七千零八十八元之退休金，並由
      其妻丁○○冒充總經理之身分蓋章核准，經公司出納人員於八十七年五月八日
      全額付訖。因認被告庚○○、丁○○共犯刑法第二百十五條之業務登載不實罪
      嫌、第三百三十六條第二項之業務侵占罪嫌。
（二）被告丁○○為自訴人公司前任董事，依法並無領取退休金資格，竟於八十七年
      四月三十日提出請款單，以總經理特別助理之名義請領退休金，其夫庚○○以
      自訴人公司總經理及董事長之雙重身分蓋章核准後，由自訴人公司非法領得退
      休金二百六十四萬一千五百元，因認被告丁○○、庚○○共犯刑法第三百三十
      六條第二項之業務侵占罪嫌。
（三）被告戊○○係庚○○、丁○○之子，為自訴人前任董事，依法不得請領資遣費
      ，竟於八十七年五月二日向自訴人公司提出請款單，非法請領資遣費，經其父
      庚○○以自訴人公司總經理及董事長之雙重身分蓋章核准，非法領得資遣費七
      十七萬二千九百十五元，因認被告戊○○、庚○○共犯刑法第三百三十六條第
      二項之業務侵占罪嫌。
（四）被告乙○○原係自訴人公司之董事，竟於八十七年四月三十日向自訴人公司提
      出請款單請領退休金，經被告庚○○核准後，領得退休金三百九十二萬零五百
      七十元，因認被告乙○○與庚○○共犯刑法第三百三十六條第二項之業務侵占
      罪嫌。
（五）被告己○○於任職自訴人公司監察人期間，對於其父庚○○、母丁○○、兄（
      自訴狀誤載為弟）戊○○及乙○○，以總經理、總經理特別助理等非屬勞動基
      準法所稱之勞工身分，請領鉅額之退休金及資遣費，總計一千七百四十四萬二
      千零七十三元，明知為違法情事，卻置若罔聞，致自訴人公司受有鉅大之金錢
      損害，因認被告己○○涉有犯刑法第三百四十二條第一項之背信罪嫌，並與被
      告庚○○、丁○○、戊○○共犯第三百三十六條第二項之業務侵占罪嫌。
二、訊據被告庚○○、丁○○、戊○○、乙○○、己○○均堅決否認自訴人所訴之犯
    行，辯稱：景泰公司主要業務乃係承造玻璃製品，工作環境處於高溫狀態，又與
    化學原料為伍，員工流動頻繁，為勵工作士氣，留住人才，董事會於八十四年九
    月二十三日依公司法之規定通過「特聘人員退休辦法」，希望留住核心幹部，適
    用於所有特聘人員，並依法提撥特聘人員退休準備金，當時尚不知現自訴人代表
    人丙○○、與范芳魁、黃志堅等人其後會掏空東隆公司及駿達公司之款項入主景
    泰公司。被告庚○○、丁○○、戊○○、乙○○均每日按時上班，依證管會核備
    之公司「內部控制制度」規定，總經理、副總經理、各部廠主管、副主管等均屬
    公司員工，被告庚○○為景泰公司前董事長兼總經理，於八十七年五月六日經董
    事會解聘總經理之職務後，依上揭退休辦法及內部控制制度之規定於翌日以總經
    理之身份、名義向公司申請退休；被告丁○○擔任總經理特別助理，於八十七年
    五月一日依上揭退休辦法及內部控制制度規定申領退休金，自同年月六日依董事
    會之決議代理總經理之職務，於同年月十三日移交；被告戊○○為廠長兼業務經
    理，依內部控制制度、勞工資遣辦法及勞動基準法第十一條第一項第二款於八十
    七年五月一日資遣；被告乙○○於八十七年四月一日出售二分之一持股，董事職
    務當然解職，於八十七年五月一日依上開退休辦法及內部控制制度之規定辦理退
    休，因新舊總經理庚○○、陳忠信留任至同年六月三十日，故仍以總經理特別助
    理之職蓋印於請款單；被告己○○雖為景泰公司之監察人，但無權也未核可被告
    庚○○等人退休、資遣之申請，並無勾串之情事等語。
三、經查：
（一）犯罪事實應依證據認定之，無證據不得推定其犯罪事實；又不能證明被告犯罪
      者，應諭知無罪之判決。刑事訴訟法第一百五十四條、第三百零一條第一項分
      別定有明文。又刑事訴訟上證明之資料，無論其為直接證據或間接證據，均須
      達於通常一般之人均不致於有所懷疑，而得確信其為真實之程度，始得據為有
      罪之認定，若其關於被告是否犯罪之證明未能達此程度，而有合理性懷疑之存
      在，致使無從形成有罪之確信，依據罪證有疑，利於被告之證據法則，即不得
      遽為不利被告之認定（最高法院七十六年度台上字第四九八六號判例意旨參照
      ）；其以情況證據（即間接證據）斷罪時，尤須基於該證據在直接關係上所可
      證明之他項情況事實，本乎推理作用足以確證被告有罪，方為合法，不得徒憑
      主觀上之推想，將一般經驗上有利被告之其他合理情況逕予排除，最高法院著
      有三十二年度上字第六十七號判例可參。
（二）按公司法委任之董事、總經理、副總經理等，固非屬勞動基準法上受僱用之勞
      工，其退休金不得自依法提撥之勞工退休準備金專戶支應，惟可由事業單位以
      當年度費用列支，另可依所得稅法第三十三條第一項之規定，擇一提列職工退
      休金準備或提撥職工退休基金，此有行政院勞工委員會八十五年四月十六日台
      八十五勞動三自字第一一二六八０號函可考。而景泰公司董事會之董事計七人
      ，於八十四年九月二十三日經由過半數之董事庚○○、丁○○、戊○○、詹黃
      阿香、乙○○出席，決議通過「景泰工業股份有限公司特聘人員退休辦法」，
      就總經理、副總經理、總經理特別助理等職務之特聘人員，訂定請領退休金之
      要件及給與標準，於同年月二十五日發佈施行，自七十五年十二月起，依法按
      已付薪資比例提撥勞工退休準備金並專戶儲存中央信託局，並自八十四年度起
      ，董事會即在提交監察人查核並經股東常會決議承認之資產負債表內，就特聘
      人員之退休金編列退休金負債，有公司變更登記事項卡、董事會議事錄、景泰
      工業股份有限公司特聘人員退休辦法、八十四年至八十六年度資產負債表節本
      、八十五及八十六年度年報在卷可稽。該退休辦法經董事會決議通過，對內發
      佈施行，亦經證人詹黃阿香、李秋華證明屬實。
（三）被告庚○○原為景泰公司之董事長兼總經理，丁○○、戊○○擔任董事，己○○擔任監察人，任期自八十四年二月十四日至八十七年五月十三日止。被告丁○○、乙○○均於八十七年四月三十日以總經理特別助理之職位，依據景泰公
      司特聘人員退休辦法，經出納人員核算後，分別請領退休金二百六十四萬一千
      五百元、三百九十三萬零五百七十元；被告戊○○以廠長身分於同年五月二日
      ，由出納人員依勞動基準法規定之基數核算，請領資遣費七十七萬二千九百一
      十五元。該公司董監事聯席會議於八十七年五月六日決議解聘總經理庚○○，
      並由董事丁○○兼代理總經理職務，庚○○即於同年月七日以原總經理之身份
      名義，經出納人員依上揭退休辦法核算後，請領退休金一千零九萬七千零八十
      八元等情，有戶籍謄本、公司變更登記事項卡、請款單、景泰公司董事會議事
      錄、董監事聯席會議事錄在卷可稽，核與證人李秋華即請款單經辦之出納人員
      之證述情節相符（見原審法院八十九年五月十日訊問筆錄）。
（四）按刑法上所謂侵占罪，以持有他人之物而實行不法領得之意思為構成要件，必
      須所侵占之物，於不法領得以前，即已在其實力支配之下，始與持有之要素相
      符（最高法院二十年上字第一五七三號、七十一年台上字第二三０四號判例意
      旨參照）。本件不論被告庚○○、丁○○、戊○○、乙○○請領上開退休金、
      資遣費時，其等職務是否不得依勞動基準法之勞工身分申領，抑或通過上揭退
      休辦法之董事會決議有無瑕疵存在，被告庚○○、丁○○、戊○○、乙○○於
      領取退休金、資遣費款項之前，該等款項仍屬公司之資產，並非為其等所持有
      支配，顯與侵占罪之犯罪構成要件不符。自訴人指述被告庚○○、丁○○、戊○○、乙○○、己○○就領取公司退休金、資遣費涉共犯業務侵占罪云云，難
      謂有理。
（五）據自訴人所提出之請款單所示，被告庚○○於八十七年五月七日以總經理之職
      稱申請退休，其上總經理欄固有丁○○之核章，惟景泰公司於八十七年五月六
      日經董監事聯席會決議解聘總經理庚○○之同時，決議由被告丁○○代理總經
      理之職務，迄同年月十三日始解除該代理之職，有景泰公司董監事聯席會議事
      錄、董監事聯席會議議程在卷可稽。被告丁○○於代理總經理之期間之同年月
      七日，於請款單之總經理欄位核章，並無偽冒不實之情事。自訴人認被告丁○○於八十七年五月七日之請款單上，冒充總經理之身分蓋章，與被告庚○○共
      犯業務登載不實之罪乙節，要屬無據。
（六）被告庚○○、丁○○、乙○○前於景泰公司所任總經理、總經理特別助理之職
      ，雖均非勞動基準法之勞工，不得依該法自勞工退休準備金專戶請領退休金，
      惟該等受公司委任之人，非不得另行訂定規章，提撥職工退休準備金，資以申
      領，已如前述，再參諸上揭退休辦法訂定後，董事會即每年編列退休金負債於
      資產負債表內，提出股東常會決議，景泰公司股東常會並未就該項退休金負債
      之編列有何爭議之情，尚難認參與訂定該退休辦法之董事、總經理或總經理特
      別助理即被告庚○○、丁○○、戊○○、乙○○有何違背公司委任職務之行為
      ，或不法意圖。另擔任監察人之被告己○○，就其餘被告依董事會決議之退休
      辦法、勞動基準法所為退休金或資遣費之請領行為，既有所依據，自無違背監
      督任務之可言。至該董事會對於退休辦法之決議，有利害關係之董事加入表決
      ，與其未提交股東會追認，及被告庚○○、丁○○、乙○○據該辦法所受領之
      退休金，退休基數之計算是否合理，乃有無構成民事上不當得利之法律上原因
      ，或不當得利返還範圍之問題，尚與刑法第三百四十二條背信罪之要件有間，
      自難以該罪相繩。此外復查無其他積極證據，足以證明被告等有背信、侵占之
      犯行。
四、原審以不能證明被告等犯罪，為渠等無罪之諭知，於法並無不合。自訴人上訴意
    旨，仍指被告有背信、侵占等犯行，為無理由，上訴應予駁回。
五、據上論斷，應依刑事訴訟法第三百六十六條，判決如主文。
中      華      民      國    八十九    年      九      月      十九    日
                                臺灣高等法院刑事第五庭
                                    審判長法  官  曾  德  水
                                          法  官  楊  貴  雄
                                          法  官  趙  功  恒
右正本證明與原本無異。
不得上訴。
                                          書記官  孫  佩  琳
中      華      民      國    八十九    年      九      月     二十一   日


司法院資訊處製作；財團法人民間司法改革基金會備份。
